【裁判字號】    92,上訴,1924
【裁判日期】    921231
【裁判案由】    違反稅捐稽徵法等
【裁判全文】
臺灣高等法院高雄分院刑事判決                  九十二年度上訴字第一九二四號
    上  訴  人
    即  被  告  甲○○
右上訴人因違反稅捐稽徵法等案件，不服臺灣高雄地方法院九十一年度訴字第二○四
五號中華民國九十二年八月二十一日第一審判決（起訴案號：臺灣高雄地方法院檢察
署九十一年度偵字第一二０五六號），提起上訴，本院判決如左：
    主  文
原判決撤銷。
甲○○幫助納稅義務人以不正當方法逃漏稅捐，累犯，處拘役伍拾日，如易科罰金，
以佰元折算壹日。
    事  實
一、甲○○前於民國（下同）八十年間，因違反動產擔保交易法案件，經臺灣高雄地
    方法院以八十年度易字第一五五四號判處有期徒刑三月，經減刑後，於八十一年
    六月六日執行完畢。楊雪清與江德義（均業經臺灣高雄地方法院於民國九十一年
    三月二十七日以九十一年度訴字第四二一號刑事判決各分別判處有期徒刑三月、
    四月，應執行有期徒刑六月確定）係夫妻，楊雪清係址設高雄市○○區○○路三
    二四巷三號三樓之正臺保溫實業工程有限公司（下稱正臺公司）之負責人，江德
    義則係同設上址之鴻安保溫實業工程有限公司（下稱鴻安公司）之負責人。於八
    十四年間，該二公司向臺灣塑膠股份有限公司林園廠承包蒸氣管保溫工程，隨即
    將工程轉包予黃宗榮（業經臺灣高雄地方法院於九十一年四月二十九日以九十一
    年度訴字第四二一號刑事判決判處有期徒刑三月確定），而黃宗榮再將其中搭鷹
    架工程轉交由甲○○與郭永昌共同承作，工人則由甲○○與郭永昌自行僱用。然
    甲○○明知附表一編號一、二、三、四即李文珍、甲○○本人、黃奎星、劉貴德
    等人均非正臺公司所僱用；另附表二編號一、三、四、五即黃奎星、李文珍、劉
    貴德、甲○○本人等人亦未受鴻安公司所僱用，竟基於幫助納稅義務人楊雪清、
    江德義二人所經營之正臺公司及鴻安公司以不正當方法逃漏營利事業所得稅之犯
    意，收集前揭所示之人之身分證影本後，於八十四年七、八月間某日交予郭永昌
    ，再由郭永昌交予知情之黃宗榮再轉交予楊雪清、江德義二人。而楊雪清、江德
    義二人亦明知並無僱用如附表一、二所示李文珍等人，竟分別在業務上應制作李
    文珍等人之八十四年度之薪、工資表上及各類所得扣繳暨免扣繳憑單上，記載李
    文珍等人領取如附表一編號一、二、三、四號及附表二編號一、三、四、五號所
    示之薪資，藉以作為各該公司薪資成本之支出，持以向財政部高雄市國稅局三民
    稽徵所申報營利事業所得稅，逃漏營利事業所得稅共計新臺幣（下同）二十萬元
    。
二、案經臺灣高雄地方法院檢察署檢察官自動檢舉偵查起訴
    理  由
一、右揭事實，業據上訴人即被告甲○○（下稱被告）於本院審理時供承不諱。且證
    人江德義於另案偵訊時亦證稱：工人不是伊請的，是黃宗榮拿給伊的資料等語（
    見八十九年度偵字第二二六二五號八十九年十二月十八日偵訊筆錄）；另證人李
    文珍於八十四年間均未受正臺公司、鴻安公司僱用從事工作等情，亦據李文珍於
    另案偵訊時證述明確（見八十九年度偵字第二二六二五號卷）。復有財政部高雄
    市國稅局三民稽徵所九十二年七月十日財高國稅三營所字第０九二００二四二六
    一號、０九二００二四一二二號函暨檢附八十四年薪資所得扣繳憑單數紙、財政
    部高雄市國稅局八十九年十月三日財高國稅法字第八九０五一二五０號函暨檢附
    之檢舉書、談話紀錄、正臺公司八十四年度營利事業所得稅結算申報書等；同局
    八十九年十月三日財高國稅法字第八九０五一二五一號函暨檢附之檢舉書、談話
    紀錄、鴻安公司八十四年度營利事業所得稅結算申報書等在卷可稽。
二、查楊雪清係正臺公司之負責人，江德義係鴻安公司之負責人，渠等二人分別在業
    務上所制作之薪、工資表上，為不實之記載，藉以逃漏營利事業所得稅，而被告
    甲○○並非鴻安公司或正臺公司之營利事業所得稅納稅義務人，是被告所為收集
    並交付前揭數人之身分資料予黃宗榮後，再轉交予楊雪清、江德義二人之行為，
    乃實施逃漏稅捐犯罪構成要件以外之行為，是核被告所為，係違反稅捐稽徵法第
    四十三條第一項之幫助納稅義務人以不正當方法逃漏稅捐罪。公訴意旨認應依同
    法第四十一條之逃漏稅捐罪處斷，尚有未洽，惟起訴之基本社會事實同一，本院
    自得加以審理，並變更起訴法條。另被告前於八十年間，因違反動產擔保交易法
    案件，經本院以八十年度易字第一五五四號判處有期徒刑三月，經減刑後，於八
    十一年六月六日執行完畢，有卷附臺灣高等法院被告全國前案紀錄表一份在卷可
    稽，其受有期徒刑執行完畢後，五年以內再犯有期徒刑以上之本罪，為累犯，應
    依法加重其刑。
三、原審論處被告罪刑，固非無見。惟查，被告除以上述附表一編號一、二、三、四
    ，及附表二編號一、三、四、五等人名義幫助逃漏稅捐外，尚無以附表一編號五
    至十七等人、附表二編號二、六、七等人名義幫助逃漏稅捐，原判決併認被告亦
    有此部分犯行，尚有未洽（理由詳如後述）。被告上訴意旨執此而指摘原判決不
    當，為有理由；且按刑法第二十八條之共同正犯，係指二人以上共同實施犯罪之
    行為者而言，幫助他人犯罪，並非實施正犯，在事實上雖有二人共同幫助犯罪，
    要亦各負幫助犯罪責任，仍無適用該條之餘地（最高法院三十三年上字第七九三
    號判例參照），原判決於主文欄諭知「共同幫助」納稅義務人逃漏稅捐，理由欄
    內併敘明「被告與黃宗榮、郭永昌三人間，對於幫助營利事業所得稅納稅義務人
    正臺公司、鴻安公司以不正當方法逃漏稅捐，具有犯意之聯絡及行為之分擔，為
    共同正犯。」等語，即有未當。自應將原判決撤銷改判。爰審酌被告幫助營利事
    業所得稅納稅義務人正臺公司、鴻安公司以不正當方法逃漏稅捐，破壞國家稅捐
    稽徵之正確性，且對於社會公益造成稅捐稽徵之不公平，其犯後坦承犯行，尚具
    悔意，並斟酌其犯罪動機、目的、手段、逃漏稅捐之金額及所生之危害程度等一
    切情狀，量處如主文第二項所示之拘役刑，並諭知易科罰金之折算標準。
四、公訴意旨又以：被告併以劉貴仁、戴林秀冬、戴光輝、潘三源、張榮宏、鄭美英
    楊鳳文、林榮開、朱盛輝、陳光文、洪清平、金建宗、朱金松景、陳和景、戴光
    維等人均未受郭永昌僱用，竟於該年度申報稅捐時，未經劉貴仁等人同意，共同
    提供前開劉貴仁等人之身分資料交由郭永昌，郭永昌再將該身分資料交黃宗榮持
    以交付上開包商即楊雪清、江德義二人所經營之正台公司、鴻安公司，使該二人
    據以在業務上應製作之薪資表上登載前開劉貴仁等人每月領取之薪資，並刻用該
    等人之印章在薪資表上，持向稅捐稽徵機關報稅，藉以逃漏稅捐。因認被告係犯
    稅捐稽徵法第四十一條，刑法第二百十六條、第二百十條罪嫌云云。被告於本院
    審理時堅詞否認有此部分犯行，辯稱除以上述附表一編號一、二、三、四，及附
    表二編號一、三、四、五等人名義為其所提供之外，其餘與其無關等語。經查：
    （一）正臺公司所申報八十四年間申報稅捐資料，雖併有附表一編號五至十七之
    支出，鴻安公司申報八十四年間申報稅捐資料，雖亦有附表二編號二、六、七號
    之支出。而據郭永昌於原審訊問時證稱：甲○○拿他自己、黃奎星、李文珍、劉
    貴德等人的身分證給伊，伊再拿給黃宗榮報稅，甲○○並拿戴林秀冬、劉貴仁、
    戴光維、戴光輝、潘三源、張榮宏、楊鳳文、林榮開、朱金松、金建宗、陳景和
    、洪清平、鄭美英、吳寶林等人的身分證給伊，再由伊與甲○○交給黃宗榮等語
    ；又於另案偵查時證稱：報稅資料都是甲○○拿給伊等語（分別見原審九十二年
    六月十二日訊問筆錄、九十一年度偵字第一二九五號卷九十一年五月十五日偵訊
    筆錄）；另證人黃宗榮於另案偵訊時證稱：報稅資料全係郭永昌拿給伊等語（見
    九十一年度偵字一二九五號卷九十一年五月十五日偵訊筆錄）；伊將所承包之林
    園台塑公司蒸氣管保溫工程轉包給郭永昌，以實作實算方式給價；鴻安公司申報
    之黃奎星、劉貴仁、李文珍、甲○○、戴林秀冬、吳寶林；另正臺公司申報之李
    文珍、戴林秀冬、戴光輝、甲○○、洪清平、金建宗、朱金松、陳景和、劉貴仁
    、黃奎星、戴光維、劉貴德等人之身分證資料都是郭永昌拿給伊等語（見八十九
    年度偵字第二二六二四號卷八十九年十月三十日、八十九年十二月十八日偵訊筆
    錄）；證人江德義、楊雪清於另案訊問時均證稱：報稅資料是黃宗榮拿給伊等語
    （見八十九年度偵字第二二六二五號卷第八十九年十月三十日、十二月十八日偵
    訊筆錄）明確。佐以被告於另案審訊時自承：伊有提供自己、黃奎星、李文珍、
    戴林秀冬、戴光維、潘三源、張榮宏、楊鳳文、林榮開、陳光文、戴光維等人之
    報稅資料給郭永昌等語（見九十一年度訴字第四二一號九十一年三月四日審理筆
    錄）。但證人郭永昌於本案係居於利害關係人之地位，其為減輕刑責或卸責，自
    有可能將責任推給被告，其證言自不能盡信；而證人黃宗榮、江德義、楊雪清等
    人證稱相關報稅資料係郭永昌所交付，並不能證明被告有交付此等資料給郭永昌
    ；至於被告於另案審問時雖供承：伊提供自己、黃奎星、李文珍、戴林秀冬、戴
    光輝、潘三源、張榮宏、楊鳳文、林榮開、陳光文、戴光維等人報稅資料給郭永
    昌等語（見九十一年度訴字第四二一號卷九十一年三月四日審理筆錄），但被告
    辯稱當時係配合郭永昌所為之供述，按被告之自白不能據為論罪唯一依據，況被
    告於本案偵查、原審及本院審理時均否認有此部分犯行，且經本院審理時詰問證
    人洪清平、鄭美英亦均證稱不認識被告，未拿身分證給被告等情（見本院審判筆
    錄），更難遽認被告有公訴人所指訴此部分犯行。惟公訴人認此部分與前開起訴
    事實之一部，故不另為無罪之諭知。
五、公訴意旨另以︰被告甲○○將所收集之前揭數人身分資料交予黃宗榮後，再轉交
    予不知情之楊雪清、江德義二人，據以在業務上應制作之薪資表上，記載前揭數
    人領取薪資，並刻用前揭數人之印章蓋用薪資表上，隨持以向稅捐稽徵機關報稅
    ，藉以逃漏稅捐，致足生損害於前揭數人及稅捐機關稅籍管理之正確性，因認被
    告尚涉犯有刑法第二百十六條、第二百十條、第二百十五條之罪嫌。惟查：卷附
    鴻安公司及正臺公司薪、工資表分別係江德義及楊雪清二人所制作，此觀諸各該
    薪、工資表而自明，且台灣高雄地方法院九十一年度訴字第四二一號刑事判決亦
    同此認定在案，業經原審依職權調取該案全部偵審卷宗證據資料核閱無訛，有該
    份刑事判決附卷足憑。又楊雪清於另案偵訊時陳稱：鴻安公司及正臺公司是伊與
    其夫江德義共同經營，薪資表上的印章是伊公司統一刻的等語（見八十九年度偵
    字第二二六二五號八十九年十二月十八日偵訊筆錄），足見前揭工資表、印章等
    ，並非被告所製作、刻印；此外，復查無其他積極證據足認被告甲○○與江德義
    、楊雪清有何共同犯刑法第二百十六條、第二百十條、第二百十五條之行使偽造
    私文書、行使業務上登載不實之犯行，揆諸上開說明，不能證明被告有此部分犯
    行，惟公訴人認此部分與前開有罪部分有方法、結果之牽連犯之裁判上一罪關係
    ，爰不另為無罪之諭知。
據上論結，應依刑事訴訟法第三百六十九條第一項前段、第三百六十四條、第二百九
十九條第一項前段、第三百條，稅捐稽徵法第四十三條第一項，刑法第十一條前段、
第四十七條、第四十一條第一項前段，罰金罰鍰提高標準條例第二條，判決如主文。
本案經檢察官王登榮到庭執行職務。
中      華      民      國    九十二    年     十二     月    三十一    日
                              臺灣高等法院高雄分院刑事第一庭
                                  審判長法官  曾永宗
                                        法官  郭玫利
                                        法官  邱永貴
右正本證明與原本無異。
檢察官如不服本判決應於收受本判決後十日內向本院提出上訴書狀，其未述上訴理
由者，並得於提起上訴後十日內向本院補提理由書狀（均須按他造當事人之人數附繕
本)「切勿逕送上級法院」。
被告不得上訴。
                      書記官  梁雅華
中    華    民    國      九十三      年      一      月     二   日
附錄本案論罪科刑法條全文︰
稅捐稽徵法第四十三條第一項
教唆或幫助犯第四十一條或第四十二條之罪者，處三年以下有期徒刑、拘役或科新臺
幣六萬元以下罰金。
附表一︰
┌───┬────┬─────┬──────┬─────────────┐
│ 編號 │ 姓  名 │ 公司名稱 │  薪資金額  │  逃漏營利事業所得稅金額  │
│      │        │          │  （新台幣）│        （新台幣）        │
├───┼────┼─────┼──────┼─────────────┤
│一    │李文珍  │正臺公司  │一十五萬元  │三萬七千五百元            │
├───┼────┼─────┼──────┼─────────────┤
│二    │甲○○  │正臺公司  │一十五萬元  │三萬七千五百元            │
├───┼────┼─────┼──────┼─────────────┤
│三    │黃奎星  │正臺公司  │一十五萬元  │三萬七千五百元            │
├───┼────┼─────┼──────┼─────────────┤
│四    │劉貴德  │正臺公司  │一十五萬元  │三萬七千五百元            │
├───┼────┼─────┼──────┼─────────────┤
│五    │戴林秀冬│正臺公司  │一十五萬元  │                          │
├───┼────┼─────┼──────┼─────────────┤
│六    │潘三源  │正臺公司  │一十五萬元  │                          │
├───┼────┼─────┼──────┼─────────────┤
│七    │戴光輝  │正臺公司  │一十五萬元  │                          │
├───┼────┼─────┼──────┼─────────────┤
│八    │張榮宏  │正臺公司  │一十五萬元  │                          │
├───┼────┼─────┼──────┼─────────────┤
│九    │鄭美英  │正臺公司  │一十五萬元  │                          │
├───┼────┼─────┼──────┼─────────────┤
│十    │楊鳳文  │正臺公司  │一十五萬元  │                          │
├───┼────┼─────┼──────┼─────────────┤
│十一  │林榮開  │正臺公司  │一十五萬元  │                          │
├───┼────┼─────┼──────┼─────────────┤
│十二  │朱金松  │正臺公司  │一十二萬一千│                          │
│      │        │          │一百七十五元│                          │
├───┼────┼─────┼──────┼─────────────┤
│十三  │金建宗  │正臺公司  │一十七萬五千│                          │
│      │        │          │元          │                          │
├───┼────┼─────┼──────┼─────────────┤
│十四  │陳景和  │正臺公司  │一十五萬元  │                          │
│      │        │          │            │                        │
├───┼────┼─────┼──────┼─────────────┤
│十五  │戴光維  │正臺公司  │一十五萬元  │                          │
│      │        │          │            │                          │
├───┼────┼─────┼──────┼─────────────┤
│十六  │洪清平  │正臺公司  │一十六萬四千│                          │
│      │        │          │九百九十九元│                          │
├───┼────┼─────┼──────┼─────────────┤
│十七  │劉貴仁  │正臺公司  │一十五萬元  │                          │
附表二
 ┌────┬─────┬─────┬────┬────────────┐
 │編    號│姓      名│公司名稱  │薪資金額│逃漏營利事業所得稅金額  │
 │        │          │          │新台幣）   （新台幣）
 ├────┼─────┼─────┼────┼────────────┤
 │  １    │黃奎星    │鴻安公司  │五萬元  │一萬二千五百元          │
 ├────┼─────┼─────┼────┼────────────┤
 │  ２    │劉貴仁    │鴻安公司  │五萬元  │                        │
 ├────┼─────┼─────┼────┼────────────┤
 │  ３    │李文珍    │鴻安公司  │五萬元  │一萬二千五百元          │
 ├────┼─────┼─────┼────┼────────────┤
 │  ４    │劉貴德    │鴻安公司  │五萬元  │一萬二千五百元          │
 ├────┼─────┼─────┼────┼────────────┤
 │  ５    │甲○○    │鴻安公司  │五萬元  │一萬二千五百元          │
 ├────┼─────┼─────┼────┼────────────┤
 │  ６    │戴林秀冬  │鴻安公司  │五萬元  │                        │
 ├────┼─────┼─────┼────┼────────────┤
 │  ７    │吳寶林    │鴻安公司  │一十六萬│                        │
 │        │          │          │元      │                        │
     ───┴─────┴─────┴────┴────────────


司法院資訊處製作；財團法人民間司法改革基金會備份。
